臺灣高等法院臺南分院刑事判決　　　 96年度選上訴字第743號
上　訴　人　臺灣臺南地方法院檢察署檢察官
被　　　告　甲○○
選任辯護人　李宗貴　律師
　　　　　　傅美櫻　律師
　　　　　　郭宗塘　律師
上列上訴人因被告賄選等案件， 不服臺灣台南地方法院95年度選
簡上字第5號中華民國96年4月9日第一審判決（起訴案號：臺灣
台南地方法院檢察署94年度選偵字第23號），提起上訴，本院判
決如下：
    主  文
上訴駁回。
    理  由
一、公訴要旨
（一）起訴事實：被告甲○○係臺南市第十六屆市議員選舉第一
      選舉區（東區，下稱第一選區）有投票權之人，而楊淑偉
      （另案經台灣台南地方法院判決確定）於民國94年11月12
      日或同年月13日下午7時許， 至被告位於臺南市○區○○
      街135號住處 ，將現金賄賂新臺幣（下同）二千元交付被
      告，約使被告及被告之母李金女投票予第一選區之市議員
      候選人蔣明東，被告並應允收受。
（二）起訴法條：刑法第143條第1項。
（三）起訴證據：
    1.證人楊淑偉之證述。
    2.楊淑偉手寫之名冊。
二、本院之判斷
（一）按犯罪事實應依證據認定之，無證據不得認定犯罪事實；
      不能證明被告犯罪者，應諭知無罪之判決，刑事訴訟法第
      154條第2項、第301條第1項分別定有明文。又事實之認定
      ，應憑證據，如未能發現相當證據，或證據不足以證明，
      自不能以推測或擬制之方法，以為裁判基礎（最高法院40
      年台上字第86號判例意旨參照）。 且按刑事訴訟法第161
      條第1項規定 ：檢察官就被告犯罪事實，應負舉證責任，
      並指出證明之方法。因此，檢察官對於起訴之犯罪事實，
      應負提出證據及說服之實質舉證責任。倘其所提出之直接
      證據或間接證據，或其所指出之證明方法，並未達到通常
      一般之人均不致有所懷疑，而得確信其為真實之程度，而
      有合理之懷疑存在而無從使事實審法院得有罪之確信時，
      基於無罪推定之原則，即應為被告無罪判決之諭知（最高
      法院76年台上字第4986號、 92年台上字第128號判例意旨
      參照）。
（二）訊據被告對於其係第一選區有投票權人之情，固不為爭執
      ，然堅詞否認有何投票收賄之犯行，並辯稱：我並不認識
      楊淑偉，從未曾於94年11月12日或同年月13日下午7時許
      ，在我位於臺南市○區○○街135號住處，向楊淑偉收受
      賄賂二千元而允諾投票支持蔣明東等語。
（三）經查：
    1.被告之母親姓名為鄭愛，除為被告所陳外，並有被告之戶
      口名簿影本及鄭愛之戶籍謄本各一份可稽（見簡上卷91、
      92頁），且被告尚稱：李金女係我阿姨，但從我很小之時
      起，就未與李金女同住等語，是被告之母顯非李金女，則
      檢察官上開指述楊淑偉以交付二千元作為要求被告及被告
      之母李金女投票予蔣明東之賄選過程，與真實已見出入。
    2.楊淑偉於警詢及偵訊中固稱：我在約19時許在被告住處直
      接交付二千元予被告本人，其中一千元請其轉交予其母親
      ，叫他們投票給蔣明東等語（見94年選偵字第55號偵查卷
      123、175頁），且於原審95年選簡字第5號案件調查中稱
      ：我認識被告，當天晚上7時，我直接至被告家，先聊天
      ，我有給他二千元，其中一千元請其轉交其母親等語（見
      該案卷38頁），並於原審審理時證稱：我係依照我所造之
      手寫名冊發放走路工即金錢，如果有發放，我就會在名冊
      之姓名前面為打勾之記號等語（見原審卷170、171頁），
      且為警查扣之楊淑偉手寫名冊上所載被告姓名及住處門牌
      號碼一欄之前方，係標有打勾之記號，有該名冊一份可憑
      （見94年選偵字第55號卷第136頁），惟查楊淑偉除於原
      審審理時尚稱：「我之前擔任立委之助理時，一直做弱勢
      團體之救助，我是憑之前立委那邊給之低收入戶名單，造
      出上開查扣之名冊作為我發放走路工之憑據，但我平時與
      名冊上所載之人並無交情，名冊上有被告之姓名及住處，
      且被告之姓名前面也有打勾，但因為我去拜訪時，如果有
      人應門，我會在門口先問是否該戶人家，如果應門之人說
      是，我就把錢丟下就走，故我無法確定是被告還是別人、
      是男子還是女子向我拿錢」、「我是依照上開名冊拜訪，
      如果走在路上我不認識被告，且我在原審調查中所稱認識
      被告，可能是我拜訪之時，有被告之家人在，稍微聊了一
      下，不見得就是見到被告，因為我要拜訪很多人」等語（
      見簡上卷169至173頁）。則上揭楊淑偉手寫名冊上，其中
      一欄固載有被告姓名及住處門牌號碼，且該欄之前方，亦
      標有發放金錢之打勾記號，然該名冊本係楊淑偉依照其先
      前擔任立委助理時所救助之弱勢團體名單，而謄寫製出供
      其按冊拜訪之依據，亦即該名冊上所列姓名及住處門牌號
      碼，可能係因該戶先前曾有被列為救助之弱勢團體名單所
      致，並不當然代表上載姓名之人即為向楊淑偉收取賄賂現
      金之人。再者楊淑偉除無法確認係被告向其收取賄賂現金
      之人外，其於原審審理中尚稱對於鄭愛此人完全無印象，
      並不曉得該人等語（見簡上卷174頁），衡情楊淑偉若尚
      知向被告要求其與被告之母投票支票蔣明東，顯見楊淑偉
      對於被告之家庭成員應有基本之了解，否則當不致於一併
      要求被告之母亦投票支持蔣明東為是，惟楊淑偉不僅對被
      告之母即為鄭愛之情完全不知，甚至鄭愛早於87年5月3日
      即已死亡，有鄭愛之戶籍謄本一份可憑，則在檢察官所指
      94年11月12日或同年月13日楊淑偉對被告交付賄賂現金之
      當時，被告之母鄭愛業已死亡多年，然楊淑偉竟仍作出要
      求被告將賄賂現金中之一千元轉交被告早已死亡多年之母
      親，作為被告之母一併投票支持蔣明東之代價此等舉動，
      其不合情理之處，至為昭然，足認楊淑偉先前於偵訊及原
      審調查中陳稱對被告交付賄賂現金之情節，其正確性已堪
      置疑。
    3.綜上所述，檢察官所指楊淑偉以交付二千元作為要求被告
      及被告之母李金女一併投票予蔣明東之情，與真實已見出
      入，且楊淑偉手寫名冊上固見有被告姓名及住處門牌號碼
      之記載，而該記載欄之前方，亦標有打勾記號，然此尚不
      足以認定向楊淑偉收取賄賂現金之人即為被告本人無誤，
      再者楊淑偉既無法確認其係將賄賂現金交付被告本人，且
      其先前於警詢、偵訊及原審調查中所稱對被告交付賄賂現
      金之情節，亦已出現正確性存疑之情形，實不能僅憑上開
      楊淑偉手寫名冊上無從確認係被告本人收取賄賂現金之打
      勾記號之記載，以及楊淑偉先前正確性已容存疑之陳述，
      即可遽為推認被告必有向楊淑偉收取賄賂現金而允為投票
      予蔣明東之行為存在。從而，檢察官就其所指被告觸犯刑
      法第143條第1項投票行賄罪之犯行，尚未舉證明確而達令
      人信實無疑之程度，既無積極證據足以證明被告有何公訴
      意旨所指之犯行，自應為無罪之諭知。
（四）原審因以不能證明被告犯罪，而為被告無罪之判決，於法
      核無違誤。檢察官仍執前詞提起本件上訴，為無理由，應
      予駁回。
三、適用法條刑事訴訟法第368條。
本案經檢察官吳忠賢到庭執行職務。
中　　華　　民　　國　　96　　年　　8 　　月　　8 　　日
                  刑事第三庭    審判長法　官  陳義仲
                                      法　官  宋明蒼
                                      法　官  蔡勝雄
以上正本證明與原本無異。
不得上訴。
　　　　　　　　　　　　　　　　　　　書記官  汪姿秀
中　　華　　民　　國　　96　　年　　8 　　月　　9 　　日
